【裁判字號】    92,上更(一),194
【裁判日期】    921112
【裁判案由】    懲治走私條例
【裁判全文】
臺灣高等法院高雄分院刑事判決                九十二年度上更(一)字第一九四號
    上  訴  人  甲○○
    即  被  告
    選任辯護人  吳建勛律師
                游雪莉律師
                張清雄律師
右上訴人因違反懲治走私條例案件，不服臺灣高雄地方法院九十一年度訴字第九八三
號中華民國九十一年十一月二十五日第一審判決（起訴案號：臺灣高雄地方法院檢察
署九十一年度偵字第五○六二號），提起上訴，判決後經最高法院發回更審，本院判
決如左：
    主  文
原判決撤銷。
甲○○共同私運管制物品進口逾公告數額，處有期徒刑伍月，緩刑貳年。
    事  實
一、甲○○係杏豪貿易股份有限公司（下稱杏豪公司）總經理，並為實際負責公司業
    務之人，明知「甘草酸銨鹽」（ＧＬＹＣＹＲＲＨＩＺＩＣＡＣＩＤＡＭＭＯＮ
    ＩＵＭＳＡＬＴ）、「甘草甘」（ＧＬＹＳＹＲＲＨＩＺＩＮ）均為大陸淪陷區
    生產、製造、加工等之「匪偽物品」，屬民國九十年十一月二十九日修正前行政
    院依懲治走私條例第二條第四項所公告之管制物品項目及其數額「丙項」之管制
    進口物品，不得擅自私運進口，竟意圖牟利，於八十九年十月間某日，透過香港
    長和貿易公司向大陸江蘇省宏芳香料昆山有限公司（下稱宏芳公司）購買中藥材
    「次甘草粉」（ＣＨＩＮＥＳＥＲＡＷＭＥＤＩＣＩＮＥ）之機會，與宏芳公司
    不詳姓名年籍之成年人共同基於走私管制物品進口之犯意聯絡，由該不詳姓名年
    籍之成年人將未申報之非管制進口物品「乙基麥芽酚」（ＥＴＨＹＬＭＡＬＴＯ
    Ｌ）五百公斤、「甜菊精」（ＳＴＥＶＩＯＬ）一千零八公斤（此二部分業經財
    政部高雄關稅局依海關緝私條例科處罰鍰完畢）及管制進口物品之「甘草酸銨鹽
    」二百公斤〔合計完稅價格新台幣（下同）三十二萬元〕、「甘草甘」四百二十
    公斤（合計完稅價格二十萬一千六百元）藏放於編號ＷＨＬＵ0000000號
    之貨櫃中段，四周則以「次甘草粉」遮掩，並利用不知情之億泰報關行負責人蘇
    清凱及報關員侯瑞儀二人在編號ＢＤ／８９／ＷＧ○９／○○１１號進口報單上
    填載進口項目為「次甘草粉」之事項後，持該進口報單向財政部高雄關稅局投單
    報運進口。嗣同年十月二十六日，上開貨櫃運抵高雄港六十三號碼頭貨櫃集散站
    後，經財政部高雄關稅局指派查驗員陳清照開櫃檢驗始知上情，並扣得「甘草酸
    銨鹽」二百公斤及「甘草甘」四百二十公斤（業由財政部高雄關稅局為沒入之處
    分）。
二、案經財政部高雄關稅局函送及內政部警政署高雄港務警察局移送臺灣高雄地方法
    院檢察署檢察官偵查起訴。
    理  由
一、訊據上訴人即被告甲○○固坦承其確為杏豪公司之實際負責人及透過香港長和貿
    易公司向大陸宏芳公司購買「次甘草粉」進口等事實，惟矢口否認有何私運管制
    物品進口之犯行，辯稱：我所進口之「次甘草粉」係客戶廖英崇的，他借我中藥
    商的執照進口屬中藥材的「次甘草粉」，結果進口後有夾藏其他物品，我不知情
    ，本件應係大陸宏芳公司之工人誤裝所致云云。
二、經查：
  (一)被告甲○○為杏豪公司之實際負責人，前述貨櫃係其透過香港長和貿易公司向大
    陸宏芳公司訂貨，於八十九年十月間委託億泰報關行負責人蘇清凱及報關員侯瑞
    儀二人，以杏豪公司進口「次甘草粉」一萬零四百二十五公斤之名義申報進口，
    而於八十九年十月二十六日由香港轉運來台之事實，業據被告直承不諱，核與證
    人即杏豪公司名義負責人謝秀琴及蘇清凱、侯瑞儀等人分別於警訊、偵查及原審
    中之證述情節相符（見警(一)卷第七至十三頁、偵查卷第十一、十二頁及原審卷第
    二三頁），復有編號ＢＤ／８９／ＷＧ○９／○○１１號之進口報單、進口貨物
    未結案件押款放行申請書各一紙附卷可稽（見警(一)卷第二十至二二、二四頁）。
    又前述貨櫃經財政部高雄關稅局人員查驗結果，除有已申報之「次甘草粉」八千
    二百九十七公斤外，另查獲未申報之非管制進口物品「乙基麥芽酚」五百公斤、
    「甜菊精」一千零八公斤及管制進口物品之「甘草酸銨鹽」二百公斤（合計完稅
    價格三十二萬元）、「甘草甘」四百二十公斤（合計完稅價格二十萬一千六百元
    ）等情，業據證人即財政部高雄關稅局查驗員陳清照於警訊、偵查及原審結證屬
    實（見警(一)卷第十七至十八、偵查卷第十一頁、原審卷第二一、二二頁），並於
    本院調查中證述：「（問：上開管制物品有無經過鑑定是大陸的物品？）當初進
    口的時候沒有標示，我們鑑定後認定是甘草甘，這些夾藏在大陸的物品裡面，被
    告也有承認這些是大陸的物品，被告在進口報單上有簽名承認。」等語明確（見
    本院九十二年八月五日訊問筆錄），並有查扣物品相片八幀、進口報單、裝箱單
    、搜索筆錄、陳清照所繪擺放位置圖、高雄關稅局處分書、財政部高雄關稅局復
    查決定書各一紙及緝私報告表、關稅總局驗估處第六科及食品工業發展研究所化
    驗報告各一份等在卷足憑（見警(一)卷第六二、六三、二十至二二、二八至三四頁
    ），自堪信上開「甘草酸銨鹽」、「甘草甘」均為大陸淪陷區生產、製造、加工
    等之「匪偽物品」，屬九十年十一月二十九日修正前行政院依懲治走私條例第二
    條第四項所公告之管制物品項目及其數額「丙項」之管制進口物品，由被告自香
    港轉運來臺等情為真實。
  (二)本件被告甲○○所申報進口之「次甘草粉」，市價約為每公斤十五元，未申報之
    非管制進口物品「乙基麥芽酚」及「甜菊精」每公斤市價約為三百元，而管制進
    口物品之「甘草酸銨鹽」及「甘草甘」每公斤市價則分別為二千元及六百元，價
    格皆遠高於「次甘草粉」，而被告經由香港長和貿易公司向大陸宏芳公司訂購「
    次甘草粉」時，並未先行給付定金，雙方亦無簽立任何書面契約等情，業據被告
    於警訊時供承明確（見警(一)卷第五頁正、反面），參諸被告於委託億泰公司負責
    人蘇清凱及報關員侯瑞儀報關時，所提出之長和貿易公司發票係載明物品內容為
    「次甘草粉」一萬零四百二十五公斤一節，有進口報單、發票各一紙附卷可證（
    見警(二)卷第三、五頁），倘被告確未購買「甘草酸銨鹽」、「甘草甘」等管制進
    口物品，大陸宏芳公司豈有於裝貨過程中完全未加監督或核對，而任由工人將價
    值較高之「甘草甘」及「甘草酸銨鹽」草率裝櫃，一旦被告因買賣標的不同而拒
    絕付款，將使宏芳公司蒙受數十倍甚至百倍以上損失之可能？而被告既經由香港
    長和貿易公司向遠在大陸之宏芳公司購買貨物，彼此間竟無任何買賣契約或傳真
    訂購單為憑，顯非一般交易常態，則被告是否僅向大陸宏芳公司訂購「次甘草粉
    」，顯非無疑。至證人即香港長和貿易公司負責人王肇琪雖於本院前審調查時到
    庭證稱：被告於八十九年十月間，透過我們公司向大陸宏芳公司購買香料，被告
    及我們公司均無到大陸去監督，貨到台灣後才發現有些不是原本訂貨的物品，經
    向大陸交涉，大陸宏芳公司承認夜間裝貨且參與裝貨人多，忙亂中造成誤裝云云
    ，並提出大陸宏芳公司與香港長和貿易公司間之往來信函為證（見本院上訴卷第
    三八、四二頁），然雙方迄今亦未有何具體之賠償協議及作法，核與一般交易常
    理相違，且與前述論證不符，故證人王肇琪前述所證無非事後迴護被告之詞，不
    足採信。
  (三)被告另辯以上開貨櫃通關時，係經電腦隨機抽中以Ｃ２（即應審免驗）方式通關
    ，並於八十九年十月二十七日上午十時許即放行，若其明知貨櫃內夾藏有管制進
    口物品，自當於海關放行後立即提領，絕無將該貨櫃留置碼頭之理，顯見其對於
    貨櫃內夾藏管制物品一事並不知情云云。惟查前述貨櫃於八十九年十月二十六日
    十五時四十分以Ｃ２通關，經報關員侯瑞儀完成相關繳稅手續後，即於翌日（同
    年十月二十七日）十時三十七分許放行，迄當日十五時五十九分許財政部高雄關
    稅局人員吳文宗察覺有異，遂通報改以Ｃ３（即應審應驗）方式通關，並通知查
    驗員陳清照查驗，於放行後至電腦更改通關方式前，被告均可隨時提領貨物，且
    提領過程僅須二、三分鐘即可完成等情，雖經證人侯瑞儀及高雄關稅局人員吳文
    宗、陳清照、曾瑞豐等人結證明確（見原審卷第二一至二三、一一○至一一二頁
    ），惟被告亦供承其進口上開貨櫃後，係以原櫃送交客戶，其無須另外加工，故
    不必開櫃看貨，而其雖有一棟七層樓之倉庫，但並無貨櫃場，又當天其於十四時
    許接到貨櫃已放行之通知後，便與客戶聯絡，但客戶表示已接近下班時間，公司
    無人收貨，該貨櫃次週一再送即可，故其便將貨櫃留置於碼頭等情無訛（見原審
    卷第一三二頁）。是被告於接獲報關行之放行通知後，因客戶公司無人收貨，而
    其個人復無貨櫃場可供該貨櫃暫時停放，只得將貨櫃繼續留置於碼頭，待次週一
    提領後再直接送交客戶，則其既係因無處置放該只貨櫃而未提領，自難遽憑其未
    立即提貨一節，而為其有利之認定。
  (四)至被告辯稱該批進口之「次甘草粉」係客戶廖英崇借其中藥商之執照進口屬中藥
    材之「次甘草粉」，不知進口後夾藏有其他管制物品一節，業經證人廖英崇於本
    院到庭證稱：「（問：是否曾向被告借牌進口物品？）沒有。我是向他買過甘草
    粉等食品，但是沒有向他借牌進口過。」、「（問：本案扣案進口甘草甘、甘草
    酸銨鹽、乙基麥芽酚、甜菊精是否你進口的？）不是，是我們下訂單向杏豪公司
    購買，杏豪公司透過香港長和貿易公司向大陸宏芳公司購買，．．．」、「我是
    下單購買，不承認向杏豪公司借牌。」等語甚詳（見本院九十二年八月十九日訊
    問筆錄），顯與被告所辯不符，被告對證人廖英崇之證述亦表示：「沒有意見。
    」（見本院九十二年八月十九日訊問筆錄），雖被告另提出曾代證人廖英崇繳納
    罰款倉租、關稅報關費等明細帳目及匯款紀錄等資料（見被告上訴三審理由狀附
    件四），並為證人廖英崇所不否認，但證人廖英崇亦陳明：因伊認為也有責任所
    以答應負擔這些損失等語（見本院九十二年八月十九日訊問筆錄），顯未承認有
    向被告借牌進口上開物品之情事，是被告上開所辯，自不足採。又被告雖辯稱：
    「甘草酸銨鹽」及「甘草甘」現已解除管制，而該二種物品於案發時亦非全面禁
    止進口，而係需向行政院衛生署專案申請，且一般申請均會許可，又其進口稅率
    分別為百分之五及十五，故海關實務上從未發現有人走私上開物品，且該等物品
    係罪為食品添加物使用，消費者所用數量非鉅，被告茍欲購買上開物品進口，大
    可依照一般程序正常申請即可，縱有稅負，亦可輕易轉嫁予消費者，實無走私上
    開物品之必要云云。然經本院函詢財政部高雄關稅局覆稱：（一）「甘草酸銨鹽
    」歸列稅則號別第二九三八．九○．○○號，根據行政院衛生署藥政處（三）就
    本局（九二）高中電第○一七號「通關疑義暨權責機關簽覆聯絡單」簽復：「該
    製品有多種用途，包括當作香料、甜味劑、藥品等之原料；若作為藥品之原料，
    應領有本署核發之原料藥許可證始可輸入，該藥品非屬管制藥品」，本案因該公
    司未事先取具主管機關之輸入許可文件，故不准進口。另根據經濟部國際貿易局
    九十二年九月十二日貿服字第○九二○一○二○○九－○號函復，該項貨品係該
    局於八十五年九月二十四日公告准許進口之大陸物品項目，列有特別規定代號「
    Ｍ七一」，凡在該局登記之進出口廠商，應依上項規定檢附食品添加物許可證影
    本至該局辦理簽證始准通關進口，行為時之進口稅率ＦＲＥＥ（免稅）。經濟部
    國際貿易局復於九十一年二月十五日公告為准許輸入並免辦簽證之大陸物品項目
    ，進出口廠商應依上項規定檢附貨品主管機關之證照或同意文件逕向海關報關進
    口，「甘草酸銨鹽」之特別規定「Ｍ七一」自該公告日起不再適用，廠商進口時
    改依輸入規定代號「八○二」辦理（進口人用藥品：１、應檢附(1)行政院衛生署
    核發之輸入藥品許可證影本或該署核發之同意文件及(2)藥商許可執照影本。２、
    如屬樣品、贈品，應檢附衛生署核發之核准函。進口動物用藥品：１、應檢附(1)
    動物用藥品販賣業許可證影本及行政院農業委員會核發之輸入動物用藥品許可證
    影本或(2)含該成分製劑之製造動物用藥品許可證影本及行政院農業委員會動植物
    防疫檢疫局核發之「動物用藥品自用原料藥輸入審核通知書」。２、如屬樣品、
    贈品，應檢附行政院農業委員會動植物防疫檢疫局核發之「動物用藥品樣品、贈
    品輸入審核通知書」。）目前進口稅率ＦＲＥＥ。（二）「甘草甘」歸列稅則號
    別第二九三八．九○．○○號，本案行為時（即八十九年十月期間）大陸物品尚
    未開放准許間接進口，屬管制進口物品，進口稅率ＦＲＥＥ。惟自九十一年二月
    十五日起，已公告為准許間接進口之大陸物品項目，目前進口稅率ＦＲＥＥ等語
    甚明，有該局九十二年九月十七日高普中字第○九二○○○二三六一號函在卷可
    參。足徵「甘草酸銨鹽」有多種用途，包括當作香料、甜味劑、藥品等之原料，
    若作為藥品之原料，應領有行政院衛生署核發之原料藥許可證始可輸入，本案因
    該公司未事先取具主管機關之輸入許可文件，故不准進口；另「甘草甘」於被告
    行為時尚未開放准許間接進口，屬管制進口物品，均與被告所辯上情不合，亦難
    採為被告有利之認定。
  (五)綜上所述，被告所辯上開各語，顯係事後卸責之詞，均不足採，本件事證明確，
    其犯行洵堪認定。
三、按刑法第二條所謂有變更之法律，乃指刑罰法律而言，並以依中央法規標準法第
    四條之規定制定公布者為限，此觀憲法第一百七十條之規定自明。行政法令縱可
    認為具有法律同等之效力，但因其並無刑罰之規定，究難解為刑罰法律，故如事
    實變更及刑罰法律外之法令變更，均不屬本條所謂法律變更範圍之內，自無本條
    之適用。例如犯私運管制物品進口逾公告數額者，如於行為後裁判時，該私運進
    口物品，又經行政院依懲治走私條例第二條第四項重行公告，不列入管制物品之
    內，乃是行政上適應當時情形所為之事實上變更，並非刑罰法律有所變更，自不
    得據為廢止刑罰之認定，參諸司法院大法官會議釋字第一○三號解釋謂：「行政
    院依懲治走私條例第二條第二項專案指定管制物品及其數額之公告，其內容之變
    更，對於變更前走私行為之處罰，不能認為有刑法第二條之適用。」之意旨，益
    可瞭然，是懲治走私條例第二條第四項規定公告之管制物品項目及其數額，雖因
    應情勢之變遷，經行政院改列非管制物品，然依上開說明，亦屬事實之變更，並
    非處罰規定之變更，是於公告刪除前運送走私之前開逾公告數額管制物品之犯行
    ，自無刑法第二條之適用，先予敘明。
四、查被告自香港轉運進口前述匪偽生產、製造、加工之「甘草酸銨鹽」及「甘草甘
    」，係屬九十年十一月二十九日修正前行政院依懲治走私條例第二條第四項所公
    告之管制物品項目及其數額「丙項」第四款之管制進口物品，核其所為，係犯懲
    治走私條例第二條第一項私運管制物品進口逾公告數額罪，前述匪偽物品，雖經
    行政院於九十年十一月二十九日公告刪除，但此乃事實之變更，並不影響被告犯
    行之成立。又被告行為後懲治走私條例第二條第一項之罪，已經立法院於九十一
    年六月二十六日修正公布，同年月二十八日生效。修正後之法律，其法定刑為：
    「七年以下有期徒刑，得併科新台幣三百萬元以下罰金」，以之與修正前所規定
    之法定刑：「七年以下有期徒刑，得併科新台幣二十萬元以下罰金」相比較，以
    修正前之法律較有利於被告，依刑法第二條第一項但書之規定，應適用較有利於
    被告之修正前懲治走私條例第二條第一項之規定處斷。被告與大陸宏芳公司內不
    詳姓名年籍之成年人間，就上述犯行有犯意聯絡與行為分擔，為共同正犯。被告
    利用不知情之億泰報關行負責人蘇清凱及報關員侯瑞儀二人，在編號ＢＤ／８９
    ／ＷＧ○９／○○１１號進口報單上填載進口項目為「次甘草粉」之事項後，持
    該進口報單向財政部高雄關稅局投單報運進口，以達私運管制物品進口之犯行，
    為間接正犯。
五、原審予以論罪科刑，固非無見，惟查：(一)被告利用不知情之億泰報關行負責人蘇
    清凱及報關員侯瑞儀二人，在編號ＢＤ／８９／ＷＧ○９／○○１１號進口報單
    上填載進口項目為「次甘草粉」之事項後，持該進口報單向財政部高雄關稅局投
    單報運進口，以達私運管制物品進口之犯行，屬利用無犯罪意思之人實施犯罪之
    間接正犯，原審就此部分漏未論述，顯有未洽。(二)被告行為後懲治走私條例第二
    條第一項之罪，已經立法院於九十一年六月二十六日修正公布，同年月二十八日
    生效。修正後之法律，其法定刑為：「七年以下有期徒刑，得併科新台幣三百萬
    元以下罰金」，以之與修正前所規定之法定刑：「七年以下有期徒刑，得併科新
    台幣二十萬元以下罰金」相比較，以修正前之法律較有利於被告，依刑法第二條
    第一項但書之規定，應適用較有利於被告之修正前懲治走私條例第二條第一項之
    規定處斷，已如前述，原審未及為新、舊法之比較適用，亦有未當。被告上訴意
    旨，仍執前詞否認犯罪，雖無理由，惟原判決既有上述可議之處，仍屬無可維持
    ，應由本院予以撤銷改判，審酌被告貪圖小利走私大陸物品，惟尚未經提領即為
    關稅人員查獲，對社會經濟秩序影響非鉅等一切情狀，量處有期徒刑五月。至扣
    案之「甘草酸銨鹽」二百公斤及「甘草甘」四百二十公斤，業經財政部高雄關稅
    局為沒入之處分確定，有財政部高雄關稅局九十年九月十三日九○年第○七一七
    更一號處分書在卷可考，爰不另為沒收之諭知，併此敘明。又查被告雖曾於八十
    七年間，因違反野生動物保育法案件，經臺灣臺中地方法院判處有期徒刑六月，
    緩刑三年，並於八十七年十月三十一日確定，有臺灣高等法院被告全國前案紀錄
    表在卷可考，惟已於九十年十月三十一日緩刑期滿，未經撤銷緩刑宣告，其上開
    刑之宣告自失其效力。本件因一時失慮致觸刑章，經此偵審判刑程序，當知警惕
    ，信無再犯之虞，本院因認其所宣告之刑，仍以暫不執行為適當，爰併宣告緩刑
    二年，以啟自新。
據上論結，應依刑事訴訟法第三百六十九條第一項前段、第三百六十四條、第二百九
十九條第一項前段、修正前懲治走私條例第二條第一項、第十一條、第十二條、刑法
第二條第一項但書、第二十八條、第七十四條第一款，判決如主文。
本案經檢察官林應華到庭執行職務。
中    華    民    國      九十二      年      十一      月     十二   日
                              臺灣高等法院高雄分院刑事第八庭
                                  審判長法官  郭雅美
                                        法官  江泰章
                                        法官  裕斗
右正本證明與原本無異。
如不服本判決應於收受本判決後十日內向本院提出上訴書狀，其未述上訴理由者，
並得於提起上訴後十日內向本院補提理由書狀（均須按他造當事人之人數附繕本)「
切勿逕送上級法院」。
                                      書記官  吳福連
中    華    民    國      九十二      年      十一      月     十二   日
附錄：本判決論罪科刑法條：
修正前懲治走私條例第二條第一項
私運管制物品進口、出口逾公告數額者，處七年以下有期徒刑，得併科新臺幣二十萬
元以下罰金。


司法院資訊處製作；財團法人民間司法改革基金會備份。
